臺灣板橋地方法院民事判決　八十九年度訴字第二二四七號
　　原　　　告　　庚○○
　　被　　　告　　戊○○○
　　　　　　　　　己○○○
　　　　　　　　　子○○○
　　訴訟代理人　　癸○○
　　被　　　告　　辛○○
　　法定代理人　　壬○○
　　　　　　　　　丁○○
　　被　　　告　　甲○○
　　　　　　　　　丙○○○
　　訴訟代理人　　乙○○
　　被　　　告　　寅○○○
　　　　　　　　　丑○○
　　訴訟代理人　　卯○○
右當事人間請求拆屋還地事件，本院判決如左：
    主　　　文
被告戊○○○應將坐落台北縣板橋市○○段第壹肆零地號土地上如附圖所示Ａ部分之
遮雨棚、水塔及支撐水塔之水泥柱，面積為拾平方公尺拆除，並將如附圖所示Ａ部
分面積拾平方公尺土地返還原告及其他共有人全體。
被告己○○○應將坐落台北縣板橋市○○段第壹肆零地號土地上如附圖所示Ｂ部分之
一層建物即門牌號碼台北縣板橋市○○街八十四巷二號房屋增建部分，面積為陸平方
公尺拆除，並將如附圖所示Ｂ部分面積陸平方公尺土地返還原告及其他共有人全體。
被告子○○○應將坐落台北縣板橋市○○段第壹肆零地號土地上如附圖所示Ｃ部分之
三層建物中第一及第二層即門牌號碼台北縣板橋市○○街八十一號、台北縣板橋市○○街八十一之一號房屋增建部分，面積為肆平方公尺拆除，並將如附圖所示Ｃ部分面
積肆平方公尺土地返還原告及其他共有人全體。
被告辛○○應將坐落台北縣板橋市○○段第壹肆零地號土地上如附圖所示Ｅ部分之二
層建物即門牌號碼台北縣板橋市○○街七十七號、台北縣板橋市○○街七十七之一號
之房屋增建部分，面積為壹拾肆平方公尺拆除，並將如附圖所示Ｅ部分面積壹拾肆平
方公尺土地返還原告及其他共有人全體。
被告甲○○應將坐落台北縣板橋市○○段第壹肆零地號土地上如附圖所示Ｆ部分之一
層建物即門牌號碼台北縣板橋市○○街七十五號之房屋增建部分，面積為肆平方公尺
拆除，並將如附圖所示Ｆ部分面積肆平方公尺土地返還原告及其他共有人全體。
被告丙○○○應將坐落台北縣板橋市○○段第壹肆零地號土地上如附圖所示Ｇ部分之
一層建物即門牌號碼台北縣板橋市○○街六十七巷四號之房屋增建部分及鐵棚架，面
積為壹拾平方公尺拆除，並將如附圖所示Ｇ部分面積壹拾平方公尺土地返還原告
及其他共有人全體。
被告寅○○○應將坐落台北縣板橋市○○段第壹肆零地號土地上如附圖所示Ｃ部分之
三層建物中第三層即門牌號碼台北縣板橋市○○街八十一之二號房屋增建部分，面積
為肆平方公尺拆除，並將如附圖所示Ｃ部分面積肆平方公尺土地返還原告及其他共有
人全體。
被告丑○○應將坐落台北縣板橋市○○段第壹肆零地號土地上如附圖所示Ｄ部分之一
層建物即門牌號碼台北縣板橋市○○街七十九號之房屋增建部分，面積為壹拾壹平方
公尺拆除，並將如附圖所示Ｄ部分面積壹拾壹平方公尺土地返還原告及其他共有人全
體。
訴訟費用由被告戊○○○負擔百分之三十五，被告己○○○負擔百分之七，被告子○○○負擔百分之六，被告甲○○、寅○○○各負擔百分之四，被告辛○○負擔百分之
十七，被告丙○○○負擔百分之十五，被告丑○○負擔百分十二。
本判決於原告分別以新臺幣伍拾萬陸仟元、新臺幣壹拾萬捌仟元、新臺幣玖萬貳仟
元、新臺幣陸萬貳仟元、新臺幣陸萬貳仟元、新臺幣貳拾陸萬壹仟元、新臺幣貳拾
萬元、新臺幣壹拾捌萬肆仟元為被告戊○○○、己○○○、子○○○、甲○○、寅○○○、辛○○、丙○○○、丑○○供擔保後，得假執行。
    事　　　實
甲、 原告方面：
   壹、聲明：
     一、如主文第一項至第八項所示。
     二、訴訟費用由被告負擔。
     三、請准供擔保宣告假執行。
   貳、陳述：
     一、原告與其他共有人共有坐落台北縣板橋市○○段第壹肆零地號之土地，詎
         （一）被告戊○○○於其所有坐落台北縣板橋市○○段第壹肆壹地號土地
         上，門牌號碼台北縣板橋市○○街八十二號之房屋，搭建遮雨棚、水塔及
         支撐水塔之水泥柱而無權占用原告所共有上開土地如附圖所示Ａ部分之土
         地。（二）被告己○○○於其所有坐落台北縣板橋市○○段第壹肆貳地號
         土地上，門牌號碼台北縣板橋市○○街八十四巷二號之房屋，違法搭建違
         章建築，其增建部分無權占用原告所共有上開土地如附圖所示Ｂ部分之土
         地。（三）被告子○○○於其所有坐落台北縣板橋市○○段第壹參參地號
         土地上，門牌號碼台北縣板橋市○○街八十一號及台北縣板橋市○○街八
         十一之一號之房屋，違法搭建違章建築，其增建部分無權占用原告所共有
         上開土地如附圖所示Ｃ部分之土地。（四）被告寅○○○於其所有坐落台
         北縣板橋市○○段第壹參參地號土地上，門牌號碼台北縣板橋市○○街八
         十一之二號之房屋，違法搭建違章建築，其增建部分無權占用原告所共有
         上開土地如附圖所示Ｃ部分之土地。（五）被告辛○○於其所有坐落台北
         縣板橋市○○段第壹參伍地號土地上，門牌號碼台北縣板橋市○○街七十
         七號及台北縣板橋市○○街七十七之一號之房屋，違法搭建違章建築，其
         增建部分無權占用原告所共有上開土地如附圖所示Ｅ部分之土地。（六）
         被告甲○○於其所有坐落台北縣板橋市○○段第壹參柒地號土地上，門牌
         號碼台北縣板橋市○○街七十五號之房屋，違法搭建違章建築，其增建部
         分無權占用原告所共有上開土地如附圖所示Ｆ部分之土地。（七）被告吳
         鄭桂花於其所有坐落台北縣板橋市○○段第壹零肆地號土地上，門牌號碼
         台北縣板橋市○○街六十七巷四號之房屋，違法搭建違章建築及鐵棚架，
         其增建部分及鐵棚架無權占用原告所共有上開土地如附圖所示Ｇ部分之土
         地。（八）被告丑○○於其所有坐落台北縣板橋市○○段第壹零肆地號土
         地上，門牌號碼台北縣板橋市○○街七十九號之房屋，違法搭建違章建築
         ，其增建部分無權占用原告所共有上開土地如附圖所示Ｄ部分之土地。被
         告等確有無權占用原告共有之土地之事實，業經被告或其親屬等於台灣板
         橋地方法院檢察署坦承不諱。是故，原告本於對上開土地之應有部分權利
         ，依民法第七百六十七條及第八百二十一條提起本件拆屋還地訴訟，請求
         被告等拆除前揭地上物，並返還土地予原告及其他共有人全體。
    二、對被告抗辯所為之陳述：
      （一）本件被告無權占用原告所有之土地，無民法第七百九十六條之適用：
          (1)按牆垣非房屋構成部分，如有越界建築，不論鄰地所有人是否知情而不
            即提出異議，要無民法第七百九十六條之適用。上訴人（即被告）之圍
            牆既確有越界情事，縱令占有地無幾，被上訴人（即原告）亦無容忍之
            義務，即非不得請求拆除（參照最高法院六十二年台上字第一一一二號
            判例）。次按民法第七百九十六條所定鄰地所有人之忍受義務，係為土
            地所有人所建房屋之整體，有一部分逾越疆界，若予拆除，勢將損及全
            部建築物之經濟價值而設。倘土地所有人所建房屋整體之外，越界加建
            房屋，則鄰地所有人請求拆除，原無礙於所建房屋之整體，即無該條規
            定之適用（參照最高法院六十七年度台上字第八○○號判例）。復按民
            法第七百九十六條所稱不得請求移去或變更之建築物，既祇限於房屋，
            則凡非房屋之建築物，自不得援引該條，此亦有司法院院字第一四七四
            號解釋可稽。
          (2)查被告等系爭房屋增建部分均係於被告原有房屋整體之外，越界加建之
            違章建築物，甚有非屬房屋（如被告戊○○○之遮雨棚、水塔及水泥柱
            ，被告丙○○○之鐵棚架）者，上開事實已經本院於民國（下同）九十
            年八月二十二日勘驗無誤在案。準此，揆櫫前揭判例意旨，原告當得依
            法請求被告等拆屋還地，要屬無疑。是故，被告陳稱本件應有民法第七
            百九十六條規定之適用云云，委無可採。
      （二）原告或其他共有人未曾與被告就系爭被告占用之土地達成協議：
          (1)查被告為求本案勝訴竟虛偽架構事實而陳言：「八十五年間．．．便由
            原告之母親為全體共有人之代表與被告等人曾於該里即（台北縣板橋市
            香雅里）之里長家中協調，其同意被告等得就增建部分繼續使用佔用之
            土地」，或空言：「．．．八十五年間，原告母親曾為全體共有人代表
            與本案被告等人於該里即台北縣板橋市香雅里之里長家中協調，原告母
            親同意被告等得就增建部分繼續使用佔用之土地」云云，亦即被告一再
            訛稱：「原告之母親於八十五年間曾為全體共有人之代表與本案被告等
            人於台北縣板橋市香雅里之里長家中協調，原告母親同意被告等得就增
            建部分繼續使用占用之土地，雙方顯已成立使用借貸契約」，顯與事實
            不符，蓋原告或其他共有人未曾與被告等就系爭被告占用之土地達成協
            議等情，業經證人游平和及高楊碧雲作證屬實。是故，被告等為意圖延
            滯訴訟，空言狡辯而捏造事實，實不足採信。
          (2)次按共有物，除契約另有訂定外，由共有人共同管理之，民法第八百二
            十條第一項定有明文，原告從未與被告等就系爭土地進行和解，遑論有
            同意被告等達成增建部分得繼續使用之協議，被告等之主張顯屬無據。
            縱被告中部分人曾與他共有人協商，惟未曾達成合意，自難謂有使用借
            貸契約。退萬步言，縱共有人之中之一人與被告中一人或數人成立使用
            借貸契約，亦屬債之關係，不能執以對抗原告。
      （三）原告並無違反權利濫用禁止原則：
            民法第一百四十八條第一項規定：「權利之行使，不得違反公共利益，
            或以損害他人為主要目的。」，被告等長期無權竊佔原告所有之台北縣
            板橋市○○段第一四０號土地，使原告所有權無法圓滿行使，造成原告
            嚴重損害，原告本於對上開土地之應有部分權利（非以損害他人為主要
            目的），依民法第七百六十七條及第八百二十一條請求被告等拆除地上
            物，並返還該土地予被告及其他共有人全體，當屬合法妥適，並無所謂
            權利濫用之情事；反之，被告等並無任何合法權源得在原告所有之土地
            上建築違建物，卻違法竊佔，造成原告損害，被告等依法當然需將竊佔
            原告所有權之部分拆除，並將竊佔之土地回復原狀，返還予原告及其他
            共有人全體。
  、證據：
      提出土地所有權狀影本一份、不起訴處分書影本一份、土地登記謄本九份、建
      物謄本十一份為證，並聲請履勘測量系爭土地被占用之坐落位置、面積及範圍
      。
乙、被告八人方面：
  壹、聲明：
    一、原告之訴駁回。
    二、訴訟費用由原告負擔。
  貳、陳述：
    一、按土地所有人建築房屋逾越疆界者，鄰地所有人如知其越界而不即提出異議
        ，不得請求移去或變更其建築物，民法第七百九十六條前段有明文規定。查
        被告等系爭房屋增建部分，於增建之初，原告父親曾至現場觀看並已知情，
        當下於寒暄之際曾有為准許同意之表示，此為街坊鄰居所共知者，至其身歿
        之時，亦從未有為任何之反對或異議，依上開規定，原所有人即原告父親已
        不得請求被告等將增建部分移去或變更之，原告係因繼承而取得該地之共有
        ，自應受上開規定之拘束，因之原告之訴並無理由。
    二、次按借用人應於契約所定期限屆滿時，返還借用物，未定期限者，應於依借
        貸之目的使用完畢時返還之，民法第四百七十條第一項本文有明文規定。查
        系爭土地於繼承後八十五年間，原告母親曾為全體共有人之代表與本案被告
        等人於該里即台北縣板橋市香雅里之里長家中協調，原告母親同意被告等得
        就增建部分繼續使用佔用之土地，其餘之空地則由原告方面規劃為停車格位
        ，將之出租他人停放車輛而收取租金之用，故本件被告等與系爭土地共有人
        全體達成增建部分得繼續使用之協議，並將其餘空地收回供系爭土地共有人
        全體所用益，雙方顯就系爭占用土地於房屋使用期限內，成立使用借貸契約
        ，被告等據此係屬有權占有，原告自不得主張民法第七百六十七條規定，請
        求被告等將增建部分拆除。退萬步以言，縱被告等與系爭土地共有人全體並
        非當然就增建部分所佔用之土地成立使用借貸契約者，然被告等既與原告之
        母親於八十五年間既達成被告等就增建之部分得繼續使用占用土地之協議，
        後將其餘空地收回規劃停車位，並將之予以出租收益，原告為共有人之一，
        就借貸使用以及出租收益等事自難於本件中諉稱不知，而其未於八十五年間
        前開使用借貸協議成立後，即時提出異議，依前開民法第七百九十六條規定
        ，原告亦不得請求被告等將建物移去或變更，原告之訴顯無理由，至為明灼
        。
    三、按權利之行使不得違反公共利益，或以損害他人為主要目的，民法第一百四
        十八條第一項有明文規定，學說上有謂此為權利濫用禁止原則，亦即外觀上
        為權利之行使行為，實質上卻違反權利的社會性，因而不能認為正當的權利
        行使，即行使權利因逾越權利的本質及經濟目的，或逾越社會觀念所允許之
        界線，而成為權利的濫用。又行使權利，履行義務，應依誠實及信用方法，
        民法第一百四十八條第二項亦有明文規定，此為學說所謂之誠信原則，其係
        斟酌各該事件的特別情形比較雙方當事人彼此之利益，務使在法律關係上公
        平妥當的一種法律原則，誠信原則的適用即為正義觀念的具體化。查被告等
        各別因增建而佔用之土地至多不過數坪，且原告所共有之系爭土地已經成為
        既成巷道供不特定人通行來往之用，故原告雖為系爭土地之共有人，亦無法
        將之圍繞占有或為私人專用之設定，亦即原告能否將之規劃停車位格線再予
        出租，致妨礙公眾通行已屬有疑，又剩餘之空地也已經歸其作出租收益之用
        ，而被告等未曾予以舉發，用維和諧之心甚明，退萬步言之，縱原告得規劃
        停車位予以出租者，查被告等佔用部分只屬邊角畸零地帶，縱使將之拆除歸
        還，尚無法規劃作為停車格位之用，可謂幾無損害於原告將之規劃停車格位
        出售之共有權利，由於增建部分緊密結合於被告等之房屋，一旦強求被告等
        將增建部分拆除，除被告等需負擔過鉅之拆除修補房舍之費用外，亦將行造
        成被告等屋舍安全等無可彌補之損害，另查，被告等前曾積極與原告軟語央
        求欲為和解，無奈原告獅口大開，例如要求佔用者照房屋樓層數，依車位租
        金按月支付，且佔用地實際僅係未滿坪數之邊角畸零之地，根本無法作為停
        車格位之用，而增建部分原告全無負擔，依被告房屋層數收取租金實不合理
        ，尤而甚者，被告己○○○增建之部分僅佔二坪未滿六平方公尺之地，原告
        竟要求被告己○○○如欲保留者須以三百萬元之代價買下等等，藉此訴訟要
        脅勒索之舉不勝枚舉，顯見原告表面為權利之行使，實際以造成被告等損害
        為唯一目的，藉此以達要脅索償等有違誠信之真正目的，惟被告等既有佔用
        事實，就此也願作出合理之賠償或另為租金之給予，然今既係原告自絕和解
        之路，除原告得另訴請求賠償外，原告本案所為被告等拆除增建部分之請求
        ，因係單純致人損害而無利於己之行為，已屬權利之濫用，依前開法律，應
        不予准許。
  、證據：
      提出板橋市○○段壹肆零地號土地登記謄本一份為證，並聲請訊問證人游平和
      、高楊碧雲。
丙、本院依原告之聲請勘驗現場，並囑託台北縣板橋地政事務所派員會同測量製有勘
    驗筆錄及實測圖附卷。
    理　　　由
甲、兩造爭執之要旨：
  一、本件原告起訴主張：伊與其他共有人共有坐落台北縣板橋市○○段第壹肆零地
      號之土地，詎（一）被告戊○○○於其所有坐落台北縣板橋市○○段第壹肆壹
      地號土地上，門牌號碼台北縣板橋市○○街八十二號之房屋，搭建遮雨棚、水
      塔及支撐水塔之水泥柱，而無權占用原告所共有上開土地如附圖所示Ａ部分之
      土地。（二）被告己○○○於其所有坐落台北縣板橋市○○段第壹肆貳地號土
      地上，門牌號碼台北縣板橋市○○街八十四巷二號之房屋，違法搭建違章建築
      ，其增建部分無權占用原告所共有上開土地如附圖所示Ｂ部分之土地。（三）
      被告子○○○於其所有坐落台北縣板橋市○○段第壹參參地號土地上，門牌號
      碼台北縣板橋市○○街八十一號及台北縣板橋市○○街八十一之一號之房屋，
      搭建違章建築，其增建部分無權占用原告所共有上開土地如附圖所示Ｃ部分之
      土地。（四）被告寅○○○於其所有坐落台北縣板橋市○○段第壹參參地號土
      地上，門牌號碼台北縣板橋市○○街八十一之二號之房屋，違法搭建違章建築
      ，其增建部分無權占用原告所共有上開土地如附圖所示Ｃ部分之土地。（五）
      被告辛○○於其所有坐落台北縣板橋市○○段第壹參伍地號土地上，門牌號碼
      台北縣板橋市○○街七十七號、台北縣板橋市○○街七十七之一號之房屋，違
      法搭建違章建築，其增建部分無權占用原告所共有上開土地如附圖所示Ｅ部分
      之土地。（六）被告甲○○於其所有坐落台北縣板橋市○○段第壹參柒地號土
      地上，門牌號碼台北縣板橋市○○街七十五號之房屋，違法搭建違章建築，其
      增建部分無權占用原告所共有上開土地如附圖所示Ｆ部分之土地。（七）被告
      丙○○○於其所有坐落台北縣板橋市○○段第壹零肆地號土地上，門牌號碼台
      北縣板橋市○○街六十七巷四號之房屋，違法搭建違章建築及鐵棚架，其增建
      部分及鐵棚架無權占用原告所共有上開土地如附圖所示Ｇ部分之土地。（八）
      被告丑○○於其所有坐落台北縣板橋市○○段第壹零肆地號土地上，門牌號碼
      台北縣板橋市○○街七十九號之房屋，違法搭建違章建築，其增建部分無權占
      用原告所共有上開土地如附圖所示Ｄ部分之土地，原告本於對上開土地之應有
      部分權利，依民法第七百六十七條及第八百二十一條提起本件拆屋還地訴訟，
      請求被告拆除前揭地上物，並返還土地予原告及其他共有人全體等語。
  二、被告八人則以：被告所有房屋增建部分，於增建之初，原告父親曾至現場觀看
      並已知情，當下於寒暄之際曾有為准許同意之表示，至其身歿之時，亦從未有
      為任何之反對或異議，依民法第七百九十六條前段之規定，原所有人即原告父
      親已不得請求被告等將增建部分移去或變更之，原告係因繼承而取得該地之共
      有，自應受上開規定之拘束。又於八十五年間，原告母親高楊碧雲曾為全體共
      有人之代表與被告於板橋市香雅里里長游平和家中協調，原告母親同意被告得
      就增建部分繼續使用占用之土地，其餘之空地則由原告方面規劃為停車格位，
      將之出租他人停放車輛而收取租金之用，故本件被告與系爭土地共有人全體達
      成增建部分得繼續使用之協議，並將其餘空地收回供系爭土地共有人全體所用
      益，雙方顯已就系爭占用土地於房屋使用期限內，成立使用借貸契約，被告據
      此係屬有權占有，縱被告與系爭土地共有人全體並非當然就增建部分所佔用之
      土地成立使用借貸契約，然被告既與原告之母親於八十五年間達成就被告增建
      之部分得繼續占用土地之協議，並將其餘空地收回規劃停車位格線，予以出租
      收益，原告為共有人之一，就借貸使用以及出租收益等事自難於本件中諉稱不
      知，而其未於八十五年間前開使用借貸協議成立後，即時提出異議，依民法第
      七百九十六條規定，原告亦不得請求被告將建物移去或變更。且查被告各別因
      增建而占用之土地至多不過數坪，且原告所共有之系爭土地已經成為既成巷道
      供不特定人通行來往之用，故原告雖為系爭土地之共有人，亦無法將之圍繞占
      有或為私人專用之設定，被告占用部分只屬邊角畸零地帶，縱使將之拆除歸還
      ，尚無法規劃作為停車格位之用，可謂幾無損害於原告將之規劃停車格位出售
      之共有權利，由於增建部分緊密結合於被告之房屋，一旦強求被告將增建部分
      拆除，除被告需負擔過鉅之拆除修補房舍之費用外，亦將行造成被告屋舍安全
      等無可彌補之損害，原告表面為權利之行使，實際以造成被告損害為唯一目的
      ，原告本案所為請求被告拆除增建部分之請求，因係單純致人損害而無利於己
      之行為，已屬權利之濫用等語，資為抗辯。
乙、得心證之理由：
  一、本件原告主張其與其他共有人共有坐落台北縣板橋市○○段第壹肆零地號之土
      地，被告戊○○○於其所有門牌號碼台北縣板橋市○○街八十二號之房屋搭建
      遮雨棚、水塔及支撐水塔之水泥柱，而占用原告所共有上開土地如附圖所示Ａ
      部分之土地，被告己○○○於其所有門牌號碼台北縣板橋市○○街八十四巷二
      號之房屋，搭蓋增建部分而占用原告所共有上開土地如附圖所示Ｂ部分之土地
      ，被告子○○○於其所有門牌號碼台北縣板橋市○○街八十一號及台北縣板橋
      市○○街八十一之一號之房屋，搭蓋增建部分而占用原告所共有上開土地如附
      圖所示Ｃ部分之土地，被告寅○○○於其所有門牌號碼台北縣板橋市○○街八
      十一之二號之房屋，搭蓋增建部分而占用原告所共有上開土地如附圖所示Ｃ部
      分之土地，被告辛○○於其所有門牌號碼台北縣板橋市○○街七十七號、台北
      縣板橋市○○街七十七之一號之房屋，搭蓋增建部分而占用原告所共有上開土
      地如附圖所示Ｅ部分之土地，被告甲○○於其所有門牌號碼台北縣板橋市○○
      街七十五號之房屋，搭蓋增建部分而占用原告所共有上開土地如附圖所示Ｆ部
      分之土地，被告丙○○○於其所有門牌號碼台北縣板橋市○○街六十七巷四號
      之房屋，搭蓋增建部分及鐵棚架而占用原告所共有上開土地如附圖所示Ｇ部分
      之土地，被告丑○○於其所有門牌號碼台北縣板橋市○○街七十九號之房屋，
      搭蓋增建部分而占用原告所共有上開土地如附圖所示Ｄ部分之土地等事實，業
      據原告提出土地所有權狀影本一份、不起訴處分書影本一份、土地登記謄本九
      份、建物謄本十一份為證，並經原告聲請本院履勘測量系爭土地，及囑託由台
      北縣板橋地政事務所測量屬實，此有該勘驗筆錄及臺北縣板橋地政事務所九十
      年八月二十三日九十北縣板地測字第一四六０七號函所檢送之土地複丈成果圖
      即附圖附卷可稽，復為被告八人所不爭執，原告之前開主張自堪信為真實。
  二、被告雖均抗辯稱：被告所有系爭房屋之增建部分，於增建之初，原告之父親曾
      至現場觀看並已知情，並有為同意之表示，且從未有為任何之反對或異議，又
      於八十五年間，原告母親高楊碧雲曾為全體共有人之代表與被告等人於里長游
      平和家中協調，原告母親同意被告得就增建部分繼續使用占用之土地，雙方顯
      已就系爭占用土地成立使用借貸契約云云，則為原告所否認。惟查，依被告所
      舉證人游平和到庭證稱：「（問：對本案有何意見？）我跟兩造都是鄰居，我
      在香雅里當里長已經十二年，大約在二、三年前，因為被告蓋房子佔用到別人
      的土地，所以我就出來協調，當時候地主的代表是庚○○的哥哥高清源出面，
      高楊碧雲只是在旁邊聽，當時我是跟他們講，用簽約付租金，或用買土地的方
      法解決，但是到最後都談不攏，因為價錢沒有談攏，之後就都沒有協調。」、
      「（問：你是否知道高楊碧雲有同意被告使用土地？）我不知道，我協調的時
      候，他們雙方都沒有談攏。」、「（問：你是否知道被告何時佔用原告土地？
      ）我在三年前協調時，因為是鑑界發生糾紛，我才知道這件事」、「（問：你
      是否知道庚○○的父親同意被告使用土地？）我不知道，有鑑界才有土地的糾
      紛」、「（問：八十五年間兩造是否有到里長家協調？）除了三年前有協調，
      八十五年間也有協調過一次，當時候原告是要討回停車的用地，至於當時並提
      到房屋增建的問題，但是當時協調也沒有結果」等語，又被告所舉證人高楊碧
      雲亦到庭證稱：「．．在八十五年的時候，我向被告討回土地，我就到里長他
      家處理，當時有些被告車停在我的土地上，後來經協調，被告有還給我停車的
      空地，但是當時候協調並沒有提到被告房屋增建佔用我們土地的事情」、「（
      問：妳先生是否有同意被告使用土地？）沒有這回事，我也不曾同意過被告可
      使用我們的土地。」等語（均見本院九十年十二月二十七日言詞辯論筆錄），
      則依證人游平和、高楊碧雲之前揭證詞，證人高楊碧雲於八十五年間並未同意
      被告使用該增建部分所占用原告所有之土地，高楊碧雲亦未與被告間就系爭土
      地成立使用借貸契約，且依證人游平和、高楊碧雲之證詞，亦無法證明原告之
      父曾同意被告使用系爭土地增建，或知被告越界增建而不提出異議，被告復無
      法舉證以實其說，況縱認原告與系爭土地共有人之一高楊碧雲間有使用借貸契
      約關係存在，但基於使用借貸具有人格性及契約之相對性，借用人僅得對於貸
      與人主張使用收益貸與物之權利，則被告亦難以渠等與證人高楊碧雲間之使用
      借貸契約拘束原告，而對原告有所主張，被告抗辯稱原告之父曾同意被告就渠
      等搭蓋增建部分占用系爭土地，及知被告越界增建而不提出異議，原告之母高
      楊碧雲亦曾於八十五年間，就系爭占用之土地與被告成立使用借貸契約乙節，
      洵不足採。
  三、復按民法第七百九十六條所定鄰地所有人之忍受義務，係為土地所有人所建房
      屋之整體，有一部分逾越疆界，若予拆除，勢將損及全部建築物之經濟價值而
      設。倘土地所有人所建房屋整體之外，越界加建房屋，則鄰地所有人請求拆除
      ，原無礙於所建房屋之整體，即無該條規定之適用，最高法院六十七年度台上
      字第八○○號判例可資參照；又民法第七百九十六條所稱不得請求移去或變更
      之建築物，既祇限於房屋，苟屬非房屋構成部分之牆垣、豬欄、狗舍或屋外之
      簡陋廚廁，尚不能謂有該條之適用，最高法院五十九年台上字第一七九九號判
      例亦可參照。本件被告雖均抗辯稱：原所有人即原告父親已不得請求被告將增
      建部分移去或變更之，原告係因繼承而取得該地之共有，自應受民法第七百九
      十六條前段規定之拘束，且被告既與原告之母親於八十五年間成立使用借貸契
      約，原告自非不知，而其未於八十五年間前開使用借貸協議成立後，即時提出
      異議，依民法第七百九十六條規定，原告亦不得請求被告將建物移去云云，惟
      訴外人高楊碧雲於八十五年間，並未同意被告使用該增建部分所占用原告所有
      之土地，高楊碧雲亦未與被告間就系爭土地成立使用借貸契約，且被告亦無法
      證明原告之父曾同意被告使用系爭土地增建，或知被告越界增建而不提出異議
      ，已如前述，況被告戊○○○係於其所有房屋之外，另外搭建遮雨棚、水塔及
      支撐水塔之水泥柱，而占用原告所共有上開土地，而被告己○○○、子○○○
      、寅○○○、辛○○、甲○○、丙○○○、丑○○，均係於其所有房屋之外，
      另外增建或搭鐵棚架而占用原告之土地，則被告八人均係於於其所有房屋整體
      之外，越界加建房屋或搭建非屬房屋之構成部分，依前揭最高法院判例意旨，
      被告自不得主張有民法第七百九十六條規定之適用，是以被告抗辯稱本件有民
      法第七百九十六條規定之適用乙節，亦不足採。
  四、再按權利之行使，是否以損害他人為主要目的，應就權利人因權利行使所能取
      得之利益，與他人及國家社會因其權利行使所受之損失，比較衡量以定之。倘
      其權利之行使，自己所得利益極少，而他人及國家社會所受之損失甚大者，非
      不得視為以損害他人為主要目的，此乃權利社會化之基本內涵所必然之解釋，
      最高法院七十一年台上字第七三七號判例可資參照。又按土地經都市○○○○
      道路預定地之私人土地，除因屬既成道路符合一定要件而成立公用地役關係者
      ，或因其他法令規定，其所有權人對該土地無從為自由使用收益外，在未經政
      府依法徵收前，其所有權人自仍得為原來之使用、收益，最高行政法院八十八
      年判字第四一六三號判決亦可參照。本件被告固均抗辯稱：被告各別因增建而
      占用之土地至多不過數坪，且原告所共有之系爭土地已經成為既成巷道供不特
      定人通行來往之用，故原告雖為系爭土地之共有人，亦無法將之圍繞占有或為
      私人專用之設定，被告等占用部分只屬邊角畸零地帶，縱使將之拆除歸還，尚
      無法規劃作為停車格位之用，可謂幾無損害於原告將之規劃停車格位出售之共
      有權利，由於增建部分緊密結合於被告等之房屋，一旦強求被告等將增建部分
      拆除，除被告等需負擔過鉅之拆除修補房舍之費用外，亦將行造成被告等屋舍
      安全等無可彌補之損害，原告表面為權利之行使，實際以造成被告損害為唯一
      目的，原告本案所為被告等拆除增建部分之請求，因係單純致人損害而無利於
      己之行為，已屬權利之濫用云云，並提出系爭土地登記謄本一份為證。惟查，
      依被告所提系爭光華段壹肆零地號土地登記謄本，系爭壹肆零地號土地之地目
      雖載為「道」，惟該等被告因增建或搭蓋遮雨棚、水塔、水泥柱、鐵棚架而使
      用系爭占用之土地已多年，則該等占用之土地即非既成道路，且所有權人仍登
      記為原告及其他共有人，尚未經政府徵收，揆諸前揭說明，原告仍得就系爭被
      告所占用之土地為使用、收益，而被告等八人占用如附圖Ａ、Ｂ、Ｃ、Ｄ、Ｅ
      、Ｆ、Ｇ之土地合併已達八十二平方公尺，此經原告聲請本院履勘測量系爭土
      地及囑託由台北縣板橋地政事務所測量屬實，有該勘驗筆錄及臺北縣板橋地政
      事務所九十年八月二十三日九十北縣板地測字第一四六０七號函所檢送之土地
      複丈成果圖即附圖附卷可稽，再依原告所提系爭壹肆零地號土地登記謄本所載
      公告土地現值每平方公尺新臺幣（下同）五萬六千元計算，則被告八人占用原
      告土地之價值即高達四百五十九萬二千元，而該等八十二平方公尺之土地如何
      利用，均為原告與其他共有人合法正當權利之行使，非被告所能置評，再衡諸
      被告占用該等八十二平方公尺之土地係增建或搭蓋遮雨棚、水塔、水泥柱、鐵
      棚架等情，已如前述，則若令被告拆除該增建及遮雨棚、水塔、水泥柱、鐵棚
      架部分，尚不妨害被告原有房屋之整體性，損失不大，且被告占用該等土地多
      年，亦獲有相當租金之利益，何來損失甚大可言？是以就原告因權利行使所能
      取得之利益達四百五十九萬二千元，與被告及國家社會因其權利行使所受之損
      失不大，比較衡量，原告就系爭土地行使所有權妨害除去請求權及所有物返還
      請求權，並非以損害他人為主要目的，職是，被告抗辯稱原告行使權利違反禁
      止權利濫用原則乙節，顯不足取。
  五、末按所有人對於無權占有或侵奪其所有物者，得請求返還之，對於妨害所有權
      者，得請求除去之，民法第七百六十七條定有明文；又各共有人對於第三人，
      得就共有物之全部，為本於所有權之請求，但回復共有物之請求，僅得為共有
      人全體之利益為之，同法第八百二十一條定有明文。本件被告既分別占用原告
      與其他共有人所共有如附圖所示Ａ、Ｂ、Ｃ、Ｄ、Ｅ、Ｆ、Ｇ之土地搭蓋遮雨
      棚、水塔、水泥柱、鐵棚架或增建，而無正當權源使用原告與其他共有人共有
      之土地，原告基於上揭條文規定，訴請被告分別將如主文第一項至第八項所示
      之地上物予以拆除，並將占用之土地返還原告及其他共有人，洵屬有據，自應
      准許。
  六、本件判決基礎已臻明確，兩造其餘之攻擊防禦方法及訴訟資料經本院斟酌後，
      核與判決不生影響，無一一論述之必要，併予敘明。
丙、假執行之宣告：
    原告陳明願供擔保，請求宣告假執行，經核無不合，爰酌定相當之擔保金額，准
    許之。
丁、據上結論，原告之訴為有理由，依民事訴訟法第七十八條、第三百九十條第二項
    ，判決如主文。
中　　　華　　　民　　　國　　九十一　　年　　　四　　　月　　　八　　　日
                                臺灣板橋地方法院民事第二庭
~B法　　　官　林海祥
右為正本係照原本作成
如對本判決上訴，須於判決送達後廿日內向本院提出上訴狀
中　　　華　　　民　　　國　　九十一　　年　　　四　　　月　　　九　　　日
~B法院書記官　楊舒惟
